【裁判字號】    98,交聲,4580
【裁判日期】    981228
【裁判案由】    交管條例聲異
【裁判全文】
臺灣板橋地方法院交通事件裁定        98年度交聲字第4580號
原處分機關  交通部公路總局臺北區監理所蘆洲監理站
異  議  人  甲○○
即受處分人
上列受處分人因違反道路交通管理處罰條例案件，對於交通部公
路總局臺北區監理所蘆洲監理站中華民國98年12月21日所為之北
監蘆字第裁46－CZ0000000 號處分（原舉發通知單號：臺北縣政
府警察局中華民國97年1 月28日北縣警交字第CZ0000000 號），
聲明異議，本院裁定如下：
    主  文
異議駁回。
    理  由
一、原處分以：異議人即受處分人甲○○所有之車號：768－CBT
    號普通重型機車，有於民國（下同）97年1 月3 日上午8 時
    5 分許，行經臺北縣板橋市○○路○ 段（往中和方向）時，
    因在「禁行機車」車道上行駛，而有「機器腳踏車，不在規
    定車道行駛」之違規，適為臺北縣政府警察局海山分局執勤
    員警發現並即拍照採證，並以異議人有如上事實（舉發違反
    法條：道路交通管理處罰條例第45條第13款），填製97年1
    月28日北縣警交字第CZ0000000 號舉發違反道路交通管理事
    件通知單（下稱舉發單）逕行舉發。上案經移送原處分機關
    即交通部公路總局臺北區監理所蘆洲監理站，異議人則未依
    限到案辦理；嗣經異議人於98年11月10日，向原處分機關辦
    理行車執照換發一事，發現有為警舉發如上違規情節，98年
    11月19日向原處分機關提出不服申述，經原處分機關函請前
    開舉發員警職配之臺北縣政府警察局海山分局再行查證結果
    ，依調查所得本案違規裁罰明細資料查詢表、違規採證照片
    影本、97年1 月28日中華民國郵政交寄大宗掛號函件存根單
    、臺北縣政府警察局送達證書等事證，仍認異議人上揭違規
    屬實，且合法寄存送達，而異議人逾越應到案期限60日以上
    均未到案辦理，於98年12月21日作成北監蘆字第裁46－CZ00
    00000 號裁決書，裁罰異議人最高額罰鍰新臺幣1,800 元，
    並記違規點數1 點（罰鍰業於98年11月10日繳結）。
二、異議人聲明不服意旨則稱：伊於98年11月10日請他人代辦換
    照時，收到1 張違規罰款罰單，但其上金額高於伊違規應繳
    納之金額600 元，經詢問，始知伊因違規逾期未繳，被罰須
    多繳1,200 元；伊當時違規，並未收到任何違規通知單，故
    未依限繳款，懇請低罰並發還1,200 元云云。
三、經查：
(一)、按違反道路交通管理事件統一裁罰基準及處理細則第11條第
    1 項第4 款規定，逕行舉發之舉發違反道路交通管理事件通
    知單（以下簡稱舉發通知單），應按「已查明之資料」填註
    車牌號碼、車輛種類、車主姓名及地址，並於通知單上方空
    白處加註逕行舉發之文字後，由舉發機關送達被通知人；又
    處理違反道路交通管理事件，有關文書送達之程序，依行政
    程序法之規定；送達由郵政機關送達者，以一般郵遞方式為
    之，以郵務人員為送達人，並準用依民事訴訟法施行法第3
    條訂定之郵政機關送達訴訟文書實施辦法。而參照行政程序
    法第72條、第73條之規定，交通監理機關對應受裁罰之受處
    分人所為之裁決文書，應向其住居所、事務所或營業所為郵
    寄送達或留置送達；如有不能向應受送達人之住居所、事務
    所、營業所或就業處所為之，或有於應送達處所不獲會晤應
    受送達人，亦不能將文書付與有辨別事理能力之同居人、受
    僱人或應送達處所之接收郵件人員之情形者，得依同法第74
    條規定為寄存送達。是以，郵政機關依前揭規定辦理寄存送
    達，得將文書寄存於送達地之郵政機關；寄存機關自收受寄
    存文書之日起，應保存3 個月，此觀諸違反道路交通管理事
    件統一裁罰基準及處理細則第5 條、行政程序法第68條、第
    74條等規定即明。次按郵務機關依前揭規定所為裁決文書寄
    存送達之程序，其送達效力，應類推適用民事訴訟法第138
    條第2 項規定，即裁決文書自寄存之日起，經10日發生效力
    ，蓋因民事訴訟法就郵務機關將訴訟文書依寄存送達程序所
    為送達，應受送達人未必能即時領取訴訟文書而知悉其內容
    ，故特設第138 條第2 項規定以保障其權益；行政程序法雖
    未如前述民事訴訟法增設該規定，但基於保障應受送達人權
    益之同一理由，解釋上應認為有上開規定之類推適用。
(二)、本案係由舉發機關即臺北縣政府警察局海山分局以科學設備
    取得證據資料，證明異議人所有之車號：768－CBT號普通重
    型機車，於97年1 月3 日上午8 時5 分許，行經臺北縣板橋
    市○○路○ 段（往中和方向）時，有在明確繪製標示「禁行
    機車」之車道上違規行駛，而有「機器腳踏車，不在規定車
    道行駛」之事實，為在場執勤之臺北縣政府警察局海山分局
    員警發現立即拍照採證，繼以異議人有如上違規，並按已查
    明之車籍資料，填記車牌號碼：「768－CBT」、車輛種類：
    「重機」、車主姓名：「甲○○」、登記車籍地：「臺北縣
    三重市○○街211 巷29號5 樓」，且於舉發單上加註「逕行
    舉發」文字，暨載明異議人應於97年2 月27日前至指定處所
    即原處分機關到案辦理等內容後，以上開車輛所有人即異議
    人為被通知人，將舉發單併附採證照片交由郵政機關以掛號
    送達。前述應送達文書，由郵政機關於97年1 月31日依行政
    程序法第74條規定，寄存於如上應受送達處所之郵政機關即
    三重五常郵局，並作送達通知書2 份，1 份黏貼於應受送達
    之異議人所在地門首，另一份置於應送達處所信箱或適當位
    置以為送達，經10日，97年2 月10日發生送達效力。前揭情
    節，有原處分機關提出舉發單（存根聯）1 紙、違規採證照
    片影本、裁罰明細資料查詢表、97年1 月28日中華民國郵政
    交寄大宗掛號函件存根單1 件與臺北縣政府警察局送達證書
    等事證均在卷足憑，且為上開舉發機關以98年12月3 日北縣
    警海交裁字第0980050610號函，就本案舉發單送達事項翔實
    說明如上情形，亦有該函文1 份附卷可稽。
(三)、繼查，異議人甲○○之住所地為「臺北縣三重市○○街211
    巷29號5 樓」，並與其所有之車號：768－CBT號普通重機車
    登載之車籍地址俱屬同一，核與本案舉發機關於如上逕行舉
    發程序，查得有關異議人之車籍登記地址，以及原處分機關
    於本件交通違規裁處時，查知異議人之住所地事項，亦為相
    符。又異議人因有首開違規行為，經警拍照採證後逕行填單
    舉發，嗣舉發機關依查明所悉異議人之車籍地（與住所地同
    ），認定為本案交通違規舉發單應受送達之居住處所，並依
    法寄存送達在案，堪認舉發機關對於前揭舉發單之應受送達
    處所事項，已盡其查證義務，其所為寄存送達程序，係屬合
    法、有效。況且，參諸異議人於98年11月19日向原處分機關
    提出不服申述，繼於98年12月21日為本件異議聲明時，就其
    「聯絡地址」、「住所地」等各項，皆自行填記為「臺北縣
    三重市○○街211 巷29號5 樓」（參本院卷附交通違規陳述
    單、聲明異議狀），足徵異議人有關本件交通聲明異議案，
    其設籍之住所地以及車籍登記地確在上址，且為其實際居住
    所在地，同認係其向交通監理機關陳報登記之收受相關車輛
    行政通知、裁罰文書之應送達處所。準此，舉發機關依前揭
    規定，向已查明之異議人居住地「臺北縣三重市○○街211
    巷29號5 樓」（即住所地、車籍地）為本件舉發單之合法寄
    存送達，已如前述；而本案違規舉發之應到案期限為97年2
    月27日，稽以上開舉發單寄存送達生效日係97年2 月10日一
    節，異議人亦未有何顯難遵期自行繳納罰鍰或到案聽候裁決
    之可能。
(四)、復按機器腳踏車行駛之車道，應依標誌或標線之規定行駛，
    道路交通安全規則第99條第1 項前段規定甚明；又汽車駕駛
    人，駕駛機器腳踏車，不在規定車道行駛者，處新臺幣600
    元以上1,800 元以下罰鍰，並記違規點數1 點，道路交通管
    理處罰條例第45條第13款、第63條第1 項第1 款亦各有明定
    。第按道路標線之設置目的，在於提供車輛駕駛人及行人有
    關道路路況之警告、禁制、指示等資訊，以便利行旅及促進
    交通安全，道路交通標誌標線號誌設置規則第2 條定有明文
    ；所謂「標線」，係以規定之線條、圖形、標字或其他導向
    裝置，劃設於路面或其他設施上，用以管制道路上車輛駕駛
    人與行人行止之交通管制設施，此觀諸前揭規則第3 條第2
    款規定亦明。再按同規則第178 條規定：「（第1 項）『禁
    行機車』標字，用以告示本車道禁止汽缸總排氣量未滿550
    立方公分之機器腳踏車通行。繪設於路段起點。路段過長時
    ，得於路段中加繪之。」、「（第2 項）本標字為黃色變體
    字。」，是悉以黃色之「禁行機車」標字劃設於道路路面上
    ，旨在告示該車道係禁止駕駛人騎乘汽缸總排氣量未滿550
    立方公分之機器腳踏車（本案舉發違規之機車，即屬之）在
    該車道上行駛之交通管制措施，故該「禁行機車」標字，同
    屬前揭規定所稱道路交通標線，甚明。其次，道路交通標線
    之設置，係主管機關基於整體交通考量所為之規劃，目的在
    於維護社會大眾使用道路之秩序，用以確保人車通行之安全
    ，在非緊急避難情況下，自不得以任何時段、任何原因恣意
    枉顧交通標線之設置，徒憑個人意思自行認定之必要狀況使
    用道路，否則交通秩序必然無法維繫，人車生命安全將無從
    確保。若任由民眾自行認定該項標線設置之交通措施是否應
    予遵循，則用路人將無交通信賴得以適用，極易造成交通秩
    序大亂，並徒增各項交通事故之肇生。因此，用路人遵守交
    通各項規定之責任，不分時段、地點，俾以維護其他用路人
    之安全。道路交通管理處罰條例第4 條規定駕駛人駕駛車輛
    在道路上，應遵守道路交通標線之指示、警告、禁制規定，
    亦為前開立法意旨之申明，並揭示用路人應切實遵守交通各
    項規定之行政法上義務。
(五)、承上論旨，原處分機關以異議人未依限到案辦理，於98年12
    月21日作成原處分，裁處異議人最高額罰鍰1,800 元，同日
    由在場之異議人親自簽收等情，有卷附裁決書與送達證書各
    1 紙可考。復詳觀前述本案違規採證照片，異議人所有之車
    號：768－CBT號普通重機車，確有於首開時、地，行駛在臺
    北縣板橋市○○路○ 段之車道上，又其行駛該道路路面，亦
    確實繪製有「禁行機車」之黃色實體標字；而該「禁行機車
    」標字，本意在令駕駛人遵循辨識，且應隨時注意及循據道
    路交通安全規則第99條之規定，詎異議人所有之上開普通重
    機車行駛於道路，竟不依該「禁行機車」標字之管制指示，
    逕自在該禁行機車道上行駛，顯已違反前揭行政法上義務，
    當無疑義。況異議人對於其所有之車號：768－CBT號普通重
    型機車，有於如上時、地，違規行駛在「禁行機車」車道一
    事，亦自承無訛（參本院卷附聲明異議狀）。此外，本案員
    警以科學設備拍攝異議人旨述違規駕駛行為之採證照片後，
    依據該科學採證資料逕行填單舉發，核與原舉發單記載違規
    事實一致，卷內其他客觀證據並無齟齬，亦未有何違背一般
    經驗或論理法則之情形。從而，舉發機關依據科學採證取得
    之證據資料，認定異議人有旨揭「機器腳踏車，不在規定車
    道行駛」之違規，予以填單逕行舉發，其事證至臻明確，堪
    信為真實。
(六)、綜上所論，異議人確有首開「機器腳踏車，不在規定車道行
    駛」之違規，由員警拍照採證後逕行掣單舉發，所憑事證自
    屬明確無疵，且為舉發機關履踐逕行舉發之法定程序暨要式
    ，均詳如前說明。至異議人於受合法通知後，未依限自行繳
    納罰鍰，亦未遵期前往原處分機關到案辦理，迄於98年11月
    19日始向原處分機關提出不服陳述，而逾越應到案期限60日
    以上。原處分機關稽之本案舉發所憑如上事證，認定異議人
    有首開違規行為，依道路交通管理處罰條例第45條第13項、
    第63條第1 項第1 款暨違反道路交通管理事件統一裁罰基準
    及處理細則第2 條、統一裁罰基準表等規定，裁處最高額罰
    鍰新臺幣1,800 元，並記違規點數1 點，其所為裁決，經核
    並無違誤，應予維持；至異議人如上聲明情詞，自不足採為
    對其有利認定，本件異議為無理由，應予駁回。
四、據上論斷，應依道路交通案件處理辦法第19條，裁定如主文
    。
中    華    民    國    98    年    12    月    28    日
                        交通法庭法  官  黎錦福
上列正本證明與原本無異。
如不服本裁定，應於裁定送達後5 日內敘明抗告理由，向本院提
出抗告狀。
                                書記官  蔡麗春
中    華    民    國    98    年    12    月    28    日


司法院資訊處製作；財團法人民間司法改革基金會備份。
